【裁判字號】    98,判,1078
【裁判日期】    980917
【裁判案由】    汽車運輸業管理規則
【裁判全文】
最  高  行  政  法  院  判  決
                                      98年度判字第1078號
上  訴  人  阿羅哈客運股份有限公司
代  表  人  甲○○
訴訟代理人  陳志揚  律師
            張弘明  律師
被 上訴 人  高雄市政府
代  表  人  乙○
上列當事人間汽車運輸業管理規則事件，上訴人對於中華民國96
年8月28日高雄高等行政法院95年度訴字第504號判決，提起上訴
，本院判決如下：
    主  文
上訴駁回。
上訴審訴訟費用由上訴人負擔。
    理  由
一、緣臺北市政府為改善各國道客運業者利用臺北車站週邊道路
    密集設置站位所造成之交通問題，所屬交通局（下稱北市府
    交通局）除於民國（下同）94年11月4日以北市交二字第094
    35032901號（原判決誤為00000000000號）公告「臺北車站
    週邊國道客運及公路客運路線管制區」範圍內長途客運站位
    撤銷事宜外，並以同年11月23日北市交二字第09435240700
    號函請被上訴人協助辦理加註許可事宜，被上訴人遂於94年
    11月28日以高市府交三字第0940043686號函請上訴人儘速向
    其所屬高雄市監理處申辦許可證加註事宜，惟上訴人未主動
    申辦，被上訴人爰依汽車運輸業管理規則（下稱管理規則）
    第36條第1款及第139條之1規定，於95年1月9日以高市府交
    三字第0950001631號函（下稱原處分）知上訴人，就「臺北
    －嘉義」國道路線調整如原判決附表外，並基於民情需要，
    此路線續營案於交通部公路總局審定前，暫且同意續營。上
    訴人不服，循序提起行政訴訟。
二、上訴人於原審起訴主張：(一)被上訴人曾以94年12月29日高市
    府交三字第0940065826號函明確表示上訴人「臺北市承德站
    」係合法設站，故北市府交通局如因實際需要而需撤銷該站
    位，依公路法第3條、第37條第1項、第79條第5項及管理規
    則第37條與「交通部公路總局各區監理所審核公路汽車客運
    業者申請國道與一般客運路線增、減班次及停駛處理原則」
    （下稱處理原則）等規定，需遵循法定程序始得為之。然北
    市府交通局未依法定變更程序，被上訴人亦未同意，並函請
    北市府交通局依管理規則第37條規定為之，此觀之北市府交
    通局以94年12月29日北市交二字第09436002100號函檢送之
    94年12月28日會議紀錄可知，該局所召集上開會議之結論，
    不為被上訴人所接受，故北市府交通局顯未依管理規則第37
    條第1項第4款及第2項規定，請上級機關交通部核定此項爭
    議即行公告撤銷上訴人合法設置之承德站，自屬違法，其請
    被上訴人協助完成許可證加註事宜，更屬無據。(二)交通部94
    年9月7日交路字第0940048071號復函，亦僅同意北市府交通
    局試辦調整49條國道客運路線市境行駛動線事宜，故非屬正
    式核定，是北市府交通局當無逕行辦理撤銷變更上訴人原有
    之站位及路線之權限。(三)被上訴人所屬交通局95年1月5日高
    市交三字第0950000048號函及原處分中皆已明確載明交通部
    公路總局94年12月29日路監運字第0940059030號函為其處分
    依據之一，於審理中亦自承所屬交通局是依北市府交通局函
    請協助完成路線變更及加註事宜在卷，僅辯稱為依法行政之
    行為而已，訴願決定竟謂本件係臺北市政府函請被上訴人審
    慎評估後，認有實際需要而依管理規則第36條第1款及第37
    條第1項第4款規定，本於職權調整上訴人「臺北－嘉義」國
    道客運營運之路線，而非依據交通部公路總局之意見云云，
    顯已悖於事實。(四)被上訴人以其94年12月30日、95年1月3日
    及95年1月5日分別通知上訴人須自95年1月9日起確實依據北
    市府交通局已完成試辦核定之路線及站位行駛，用以證明其
    與臺北市政府間並無爭議云云。然，上開函文均以被上訴人
    所屬交通局之名義為之，顯均未呈送給市長或市長授權之人
    批示核定，其內容又與被上訴人94年12月29日高市府交三字
    第0940065826號函相牴觸，顯然以下級機關（即被上訴人所
    屬交通局）之函文，即可推翻上級機關（按被上訴人）之函
    文，違背國家分官設職之原意，更屬紊亂行政倫理，有違機
    關職權相互尊重之行政法法理。(五)證人洪文盛亦確認被上訴
    人迄95年1月9日始完成上訴人營運許可證之路線加註事宜，
    縱認上開營運許可證之路線加註為合法，依管理規則第40條
    規定，上訴人於95年1月9日加註前，仍須停靠在原核定之臺
    北市承德站位，否則即違反前揭管理規則第40條之規定等語
    ，求為判決訴願決定及原處分關於「臺北－嘉義」路線如原
    判決附表所示變更暨加註部分均撤銷。
三、被上訴人則以：(一)上訴人原設置之承德站位於臺北市政府轄
    區，北市府交通局基於憲法地方自治保障、地方制度法、公
    路法之授權，依管理規則第37條第1項第4款之規定，以公益
    原因公告撤銷上訴人原設置之路側站位承德站，符合依法行
    政原則，應無違法可言；且原處分係被上訴人基於交通部依
    管理規則第139條之1委辦授權所作成，符合管理規則第36條
    笫1款及第37條第1項第4款之規定，並無逾越權限。(二)上訴
    人原設置之承德站位業經撤銷，縱使原處分遭撤銷，上訴人
    亦無法再行使用，故上訴人提起本件訴訟，在法律上並無訴
    之利益，欠缺權利保護必要。(三)縱北市府交通局與被上訴人
    所屬交通局間曾有事實或法律見解不一致，然經北市府交通
    局於94年12月28日邀集交通部、交通部公路總局及被上訴人
    所屬交通局召開會議討論後，亦不復存在。故原處分作成時
    ，臺北市政府與被上訴人間已無爭議，無適用管理規則第37
    條第2項規定之餘地，被上訴人94年12月29日高市府交三字
    第0940065826號函乃行政機關間交換意見之書面，因發文程
    序於94年12月29日前即陳核完畢，故雖被上訴人於發文前已
    接獲北市府交通局檢送之94年12月28日會議結論，仍依程序
    發文，是該函文內容與94年12月28日會議結論不符之事實，
    不足為有利於上訴人之認定。(四)上訴人因仍於承德站位停車
    致遭舉發違規停車等事件，雖有部分刑事裁定贊成上訴人之
    意見，然亦有部分刑事裁定不認同而駁回上訴人之異議，故
    上訴人援引臺灣高等法院臺中分院95年度交抗字第337號、
    第618號刑事裁定，亦不足為有利上訴人之認定。況上開案
    件分別經臺灣彰化地方法院以95年度交聲更字第4號、第7號
    裁定駁回異議在案。(五)上訴人無正當理由拒絕進駐國道客運
    臺北總站，被上訴人分別於94年12月30日、95年1月3日及1
    月4日通知上訴人須自95年1月9日起確實依北市府交通局完
    成試辦核定之路線及站位行駛，足證被上訴人與臺北市政府
    間並不存有爭議，且已善盡主管機關對上訴人告知及協助之
    能事等語，資為抗辯，求為判決駁回上訴人在原審之訴。
四、原審斟酌全辯論意旨及調查證據之結果，以：(一)被上訴人經
    北市府交通局以94年12月22日北市交二字第09435779600號
    函述有關調整上訴人原設臺北市承德站之經過情形後，已了
    解國道客運臺北總站之興建經過事宜，乃於94年12月30日、
    95年1月3日及1月5日分別通知上訴人須自95年1月9日起確實
    依據北市府交通局核定之路線及站位行駛，被上訴人與臺北
    市政府間就上訴人「臺北－嘉義」國道路線調整之問題，於
    被上訴人為原處分時，並無爭議存在，自無報請交通部核定
    之必要。(二)依被上訴人94年12月29日高市府交三字第094006
    5826號函之說明一，該函係續被上訴人所屬交通局94年12月
    13日高市交三字第0940046327號函辦理，而非函復臺北市政
    府交通局94年12月22日函，足認被上訴人於製作上開函文時
    ，確未收悉北市府交通局94年12月22日函，故其主張該函乃
    行政機關間意見交換之書面乙節，應堪採信。(三)另依原處分
    及訴願決定、臺灣彰化地方法院95年度交聲更字第4號裁定
    ，可知系爭94年12月28日會議結論，交通部及被上訴人均同
    意臺北市政府針對上訴人之國道客運營運路線及設站地點之
    調整處分，縱臺北市政府與被上訴人間之前曾有不同意見，
    惟於被上訴人收悉北市府交通局94年12月22日函後，被上訴
    人與臺北市政府間並無需依管理規則第37條第2項之規定報
    請交通部核定之爭議存在之情事，亦有交通部95年11月13日
    交路字第0950057654號函、96年4月17日交路字第096002900
    0函可按；是被上訴人主張於95年1月9日為原處分時，與臺
    北市政府已無爭議乙節，應堪採信，上訴人稱系爭94年12月
    28日會議結論不為被上訴人同意，而本案仍有管理規則37條
    第2項適用乙節，洵非可採。(四)被上訴人94年12月29日高市
    府交三字第0940065826號函係發函臺北市政府，故以被上訴
    人名義為之，嗣被上訴人於收悉臺北市政府交通局94年12月
    22日函後，因對內而言，上述事項屬被上訴人所屬交通局之
    權責，故前述94年12月30日、95年1月3日及95年1月5日發函
    均以被上訴人所屬交通局名義為之，而對上訴人為本件之處
    分時，仍依上述管理規則之規定，以被上訴人名義為之，於
    法亦無不合。是上訴人主張被上訴人94年12月30日函、95年
    1月3日函及95年1月5日函有違機關職權相互尊重之行政法理
    乙節，仍不足採。(五)揆諸前揭管理規則第37條第1項第4款之
    規定，核定上訴人「臺北－嘉義」國道客運路線之調整，於
    被上訴人與臺北市政府無發生爭議時，被上訴人本得依職權
    核定。另臺北市政府公告撤銷上訴人設置之承德站，是否於
    法有違，上訴人已依法另提起行政救濟，亦與原處分是否違
    法無涉等詞，資為論據，將訴願決定及原處分均予維持，駁
    回上訴人之訴。
五、本院查：
  (一)按「本法所稱公路主管機關：在中央為交通部；在直轄市為
    直轄市政府；在縣(市)為縣(市)政府。」、「國道、省道由
    中央公路主管機關管理，中央公路主管機關得委託所在地直
    轄市或縣（市○○路主管機關管理。」、「經營汽車運輸業
    ，應依左列規定，申請核准籌備：一經營公路汽車客運業：
    (1)屬於國道、省道、縣道、鄉道者，向中央公路主管機關申
    請。(2)路線通過直轄市市區道路，其里程超過相鄰之省道、
    縣道、鄉道者，向該直轄市公路主管機關申請。」、「汽車
    及電車運輸業申請資格條件、立案程序、營運監督、業務範
    圍、營運路線許可年限及營運應遵行事項與對汽車及電車運
    輸業之限制、禁止事項及其違反之罰鍰、吊扣、吊銷車輛牌
    照或廢止汽車運輸業營業執照之要件等事項之規則，由交通
    部定之。」行為時公路法第3條、第6條第1項、第37條、第7
    9條第5項分別定有明文。次按「本規則依公路法第79條規定
    訂定之。」、「汽車運輸業依左列規定，分類營運：一公路
    汽車客運業：在核定路線內，以公共汽車運輸旅客為營業者
    。…前項汽車運輸業營運路線或區○○○路主管機關得視實
    際需要酌予變更。」、「公路汽車客運業行駛路線及期限，
    依左列規定：一公路汽車客運業申請營運之路線，由該管公
    路主管機關核定，如有實際需要得酌情予以變更。」、「公
    路汽車客運業營運班車在市區○○路線及設站地點，應依左
    列原則辦理：…四經同意之營運路線及設站地點，當地政府
    如因實際需要得予調整變更，並應函請該管公路主管機關辦
    理。前項各款，如發生爭議，報請上級機關核定之。」、「
    臺灣省轄內公路汽車客運業之營運管理及處罰，由交通部委
    任交通部公路總局總理；直轄市○○○路汽車客運業之營運
    管理及處罰，由交通部委辦直轄市政府辦理。」亦為行為時
    管理規則第1條、第2條第1項第1款、第2項、第36條第1款、
    第37條第1項第4款、第2項、第139條之1第3項所明定。
  (二)經查，臺北市政府為改善國道客運業者利用臺北車站週邊道
    路設置站位所造成之交通問題，以94年11月4日北市交二字
    第09435032901號公告撤銷上訴人原經核准設置之承德站，
    並以同年11月23日北市交二字第09435240700號函請被上訴
    人協助辦理加註許可事宜，被上訴人遂於94年11月28日以高
    市府交三字第0940043686號函請上訴人儘速向其所屬高雄市
    監理處申辦許可證加註事宜，其間被上訴人雖曾與臺北市政
    府間多次公文往返，惟經北市府交通局以94年12月22日北市
    交二字第09435779600號函述有關調整上訴人原設臺北市承
    德站之經過情形後，了解國道客運臺北總站之興建經過事宜
    ，乃於94年12月30日、95年1月3日及1月5日分別通知上訴人
    須自95年1月9日起確實依據北市府交通局核定之路線及站位
    行駛，並依管理規則第36條第1款及第139條之1規定，於95
    年1月9日以原處分，就「臺北－嘉義」國道路線調整如原判
    決附表外，並註明基於民情需要，此路線續營案於交通部公
    路總局審定前，暫且同意續營。對於上開「臺北－嘉義」國
    道路線調整之問題，於被上訴人為原處分時，並無管理規則
    第37條所謂之爭議存在，自無報請交通部核定之必要等情，
    為原審經調查證據及言詞辯論後依法認定之事實。原判決據
    以認定被上訴人本諸主管機關之地位為原處分，並無不法，
    訴願決以予以維持，亦屬妥適，乃駁回上訴人在原審之訴。
    經核其認事用法並無違誤，亦無違證據法則、論理法則。
  (三)上訴意旨略以：(1)北市府交通局未依法定程序撤銷上訴人經
    核准設置之承德站，觀之該局94年8月2日北市交二字000000
    00000號函註明須待國道客運臺北總站營運4-5個月後，再呈
    報交通部辦理正式之路線調整即明，惟該局未待4-5個月營
    運期間屆滿，亦未呈報交通部取得正式核准，即行公告撤銷
    上訴人合法設置之承德站，顯已違背管理規則第37條及處理
    原則，自屬違法。其進而函請被上訴人協助完成調整路線之
    許可證加註事宜，違反行政程序法第4條、第8條至第10條等
    規定；另原處分除配合北市府交通局之違法請求外，於處分
    中已載明係依據交通部公路總局94年12月29日路監運字第09
    40059030號函之意見辦理，然交通部公路總局未經交通部核
    准逕行調整動線與路線許可證加註之意見，顯已逾越公路總
    局之權限，原處分據予辦理業已違法，訴願決定竟謂係被上
    訴人本於職權辦理，故訴願決定亦屬無可維持等爭點，及對
    於上訴人所提有利之證據何以不足採，被上訴人均未述及，
    審理中亦未進行爭點整理，逕自認定兩造間僅被上訴人與臺
    北市政府間有無爭議之爭點，自有判決不備理由及不適用法
    規之違法情事。(2)原判決認定兩造間僅被上訴人與臺北市政
    府間對上訴人之站位調整有無爭議，其前提當係肯認臺北市
    政府撤銷上訴人之承德站為合法，卻於判決理由載明臺北市
    政府撤銷上訴人之承德站是否於法有違，與被上訴人之原處
    分是否合法無涉，理由顯然自相矛盾。(3)被上訴人於原審所
    提94年12月30日、95年1月3日及95年1月5日之函文，均係以
    被上訴人所屬下級機關交通局之名義發出，並未呈送給市長
    或市長授權之人批示核定，顯無法推翻經市長批示核可後，
    以被上訴人名義發出之94年12月29日高市府交三字第094006
    5826號函，原審率認上開函未違反機關職權相互尊重，其判
    決亦有理由矛盾、認定事實違背證據法則、論理法則之違背
    法令。(4)原判決以94年12月28日之會議結論認定被上訴人及
    交通部均同意上訴人之站位調整案；惟觀諸其所附之會議紀
    錄，被上訴人所屬交通局未參與上開會議，與會之中央主管
    機關交通部代表亦明確表示「惟本部接獲高雄市政府來文表
    示未曾同意本站位調整案，故應釐清確認高雄市政府是否同
    意本案…」等語，且依證人洪文盛於原審另案96年度訴字第
    58號所為之證言，僅足證明被上訴人所屬交通局94年9月12
    日函文僅同意北市府交通局報請交通部核准之試辦路線和站
    位之調整而已，尚難據此逕認被上訴人已同意核定正式之路
    線及站位變更，應屬無疑等語。
  (四)查，本案之訴訟標的乃被上訴人所為之原處分即95年1月9日
    高市府交三字第0950001631號函及交通部95年4月4日交訴字
    第0950025305號訴願決定，並非北市府交通局撤銷上訴人經
    核准設置之承德站之處分即該局94年11月4日北市交二字第0
    9435032901號公告，北市府交通局之上開處分是否合法，業
    經上訴人提起訴訟，由臺北高等行政法院受理，原審對之並
    無管轄權，自無置喙之餘地，從而原判決認定北市府交通局
    之處分是否合法與原處分是否違法無涉，難謂有理由不備、
    矛盾及不適用法規之違法情事；又上訴人原設置之承德站位
    於臺北市政府轄區，北市府交通局本諸地方制度法及公路法
    之授權，自得依管理規則第37條第1項第4款之規定，以公益
    原因公告撤銷上訴人原設置之承德站，因被上訴人係上訴人
    之公路主管機關，故北市府交通局函請被上訴人協助辦理變
    更，依上開管理規則第37條第1項第4款之規定，除非雙方發
    生爭議，否則於北市府交通局之撤銷設站處分經撤銷前，被
    上訴人即應配合辦理，原判決據以認定本件爭點為被上訴人
    與臺北市政府間有無爭議，並非無見。被上訴人於接獲北市
    府交通局請求被上訴人協助辦理加註許可事宜之94年11月23
    日北市交二字第09435240700號函時，旋以94年11月28日高
    市府交三字第0940043686號函請上訴人儘速向其所屬高雄市
    監理處申辦許可證加註事宜，核屬正當。上訴人主張被上訴
    人未審核北市府交通局之處分係屬違法即據以辦理變更，違
    反行政程序法第4條、第8條至第10條等規定，及原判決有理
    由不備、矛盾及不適用法規之違法情事，自非有據。至所訴
    其餘如被上訴人所屬交通局核發94年12月30日、95年1月3日
    及95年1月5日等函文與被上訴人名義發出之94年12月29日高
    市府交三字第0940065826號函文，是否違反機關職權相互尊
    重及被上訴人與臺北市政府間就上訴人之站位調整案是否存
    有爭議等各節，核屬對於原審事實認定職權行使之爭議，業
    據原判決明確論述其得心證之理由，對上訴人在原審之主張
    如何不足採之論證取捨等事項，亦均有詳為論斷，其所適用
    之法規與該案應適用之現行法規並無違背，與解釋判例，亦
    無牴觸，並無所謂判決不適用法規之違背法令之情形；再，
    證據之取捨與當事人所希冀者不同，致其事實之認定亦異於
    該當事人之主張者，不得謂為原判決有違背法令之情形，上
    訴人對於業經原判決詳予論述不採之事項再予爭執，核屬事
    實認定之爭議，要難謂為原判決有違背法令之情形。上訴論
    旨，仍執前詞，指摘原判決違背法令，求予廢棄，為無理由
    ，應予駁回。
六、據上論結，本件上訴為無理由。依行政訴訟法第255條第1項
    、第98條第1項前段，判決如主文。
中    華    民    國    98    年    9     月    17    日
                    最高行政法院第七庭
                        審判長法官  藍  獻  林
                              法官  廖  宏  明
                              法官  張  瓊  文
                              法官  姜  素  娥
                              法官  林  文  舟
以  上  正  本  證  明  與  原  本  無  異
中    華    民    國    98    年    9     月    17    日
                              書記官  賀  瑞  鸞


司法院資訊處製作；財團法人民間司法改革基金會備份。
